【裁判字號】    95,易,13
【裁判日期】    950627
【裁判案由】    侵占等
【裁判全文】
福建金門地方法院刑事判決                95年度易字第13號
公  訴  人  福建金門地方法院檢察署檢察官
被      告  己○○
上列被告因侵占等案件，經檢察官提起公訴（94年度核退偵字第
5號），本院判決如下：
    主  文
己○○行使從事業務之人，明知為不實之事項，而登載於其業務
上作成之文書，足以生損害於公眾及他人，處有期徒刑肆月，如
易科罰金，以參佰元折算壹日。
被訴業務侵占部分，無罪。
    事  實
一、己○○自民國92年11月起迄94年1月間，受僱於超炬光企業
    有限公司（下稱超炬光公司），擔任會計一職，負責帳款、
    、會計帳簿之登錄及員工勞健保加退保、保費之繳納等業務
    ，為從事業務之人。己○○明知其配偶戊○○並非超炬光公
    司之員工，未受僱於超炬光公司從事工作獲領薪資，不得以
    超炬光公司為投保單位，參加全民健康保險及勞工保險成為
    被保險人。惟己○○基於行使登載不實業務文書之犯意，於
    92年12月間以其職務上掌管之文書「勞工保險加保申報表」
    「全民健康保險第一二三類保險對象加 (退)保申報表」（
    同一份），不實登載戊○○受僱於超炬光公司，每月薪資為
    新台幣（下同）20100元，並盜用超炬光公司當時之名義負
    責人「呂海忠」及「超炬光企業有限公司」之印章後，持以
    向主管機關中央健康保險局（下稱健保局）及勞工保險局（
    下稱勞保局）行使，致不知情之健保局及勞保局接受承保，
    而分別於92年12月16日及同月19日生效，足以生損害於超炬
    光公司會計業務之正確性及勞保局對於勞工保險管理之正確
    性。
二、案經超炬光公司訴由金門縣警察局金湖警察所報告福建金門
    地方法院檢察署檢察官偵查起訴。
    理  由
甲、有罪部分
一、訊據被告己○○矢口否認有上開犯行，辯稱：戊○○有替超
    炬光工作承辦按件計酬的工作，也算是公司的員工；加入保
    險時，有得到乙○○的同意云云。經查：
    （一）被告以戊○○為超炬光公司員工之身分自92年12月19
          日申請加入勞工保險及全民健康保險，於93年12月31
          日始申報退保，有「勞工保險加保申請表」「全民健
          康保險第一二三類保險對象加保申報表」、「勞工保
          險退保申請表」「全民健康保險第一二三類保險對象
          退保申報表」各一份附卷可證。
    （二）按勞工保險條例第6條之雇主，與勞工之間應有定期
          或不定期之僱用關係，雇主對勞工有監督權限，勞工
          亦需服從雇主之指揮，且應有繼續性關係，雇主對勞
          工始產生照顧義務，而需負擔部分保費，提供勞工保
          險之保護。如僅係間歇性、偶然委以工作或按件計酬
          ，不存在監督指揮關係，二者在民法上應成立承攬關
          係，承攬人沒有提供勞工保險之義務，相對人雖因無
          一定雇主或自營作業，仍可透過職業工會參加勞工保
          險。本件證人戊○○於本院審理時結證稱：沒有領固
          定薪水，最多是幾千元，最少是上千元等語，顯見證
          人戊○○與超炬光公司不存在繼續性債之關係，非屬
          超炬光公司之員工。況且，被告自承：我先生是按件
          計酬，好幾個月「薪水」加起來是六千元等語，惟被
          告代戊○○申報之薪資卻高達每月20100元，亦與所
          領取之報酬不符，顯有不實之記載。
    （三）被告於偵查中自白：「我在92年12月份將我先生加保
          ，當時的公司負責人並不是乙○○是呂海忠，我沒有
          問過呂海忠，但是在93年1月份時我有告知乙○○。
          」等語，足見被告申報戊○○加保之初，並未得到公
          司代表人之同意，不論事後有無得到新任代表人林益
          良之追認，其行為時已構成盜用公司負責人與公司之
          印章。
    （四）綜上所述，被告所辯，不足採信，其犯行堪以認定。
二、核被告己○○所為，係犯刑法第216條、第215條行使業務登
    載不實文書罪。被告盜用超炬光公司印章及負責人呂海忠印
    章行為為業務上登載不實行為之階段行為，又業務上登載不
    實行為為行使行為所吸收，均不另論罪。另公訴人認被告之
    行使業務登載不實文書行為，使健保局對於全民健康保險管
    理之正確性產生損害，但查全民健康保險屬強制保險，任何
    人均有投保之法定義務，健保局不得拒絕；且第一、二、三
    類應納之保險費均高於第六類，被告將證人戊○○列為第一
    類被保險人，使健保局收取較高之保費，自無生損害可言，
    檢察官此部分容有誤會，附此敘明。爰審酌被告犯罪之動機
    、目的、手段、所得利益不多，事後仍否認犯行，態度不佳
    等一切情狀，量處如主文所示之刑，並諭知易科罰金之折算
    標準。
三、公訴意旨另略以：被告己○○基於意圖為戊○○不法所有之
    犯意，不實登載戊○○受僱於超炬光公司，致不知情之健保
    局及勞保局接受承保，而分別於92年12月16日及同月19日生
    效，健保局及勞保局並核算戊○○之自付及事業單位超炬光
    公司應負擔全民健康保險費每月為274元、977元及勞工保險
    費每月為261元、959元，使超炬光公司陷於錯誤，依全民健
    保費及勞工保險費繳款單完納；被告總計向超炬光公司詐取
    全民健保費15012元及勞工保險費12688元，未詐得全民健保
    費1251元及勞工保險費2561元。又被告於93年12月31日再次
    盜蓋「超炬光企業有限公司」及「乙○○」之印章於「勞工
    保險退保申請書」、「全民健康保險第一二三類保險對象退
    保申報表」，並將戊○○退保原因為「離職」之不實事項，
    填載於其上，並向健保局及勞保局辦理退保，足生損害於超
    炬光公司、健保局及勞保局對於全民健康保險及勞工保險管
    理之正確性。因認被告亦涉有刑法第339條第1項之詐欺取財
    罪嫌，及第216條、第215條之行使業務登載不實文書罪嫌等
    語。按檢察官認被告涉有上開罪嫌無非以告訴人代表人乙○○之證言、勞工加保及退保申報表、全民健康保險第一二三
    類保險對象投保（轉入）及退保申報表影本各1紙為其認定
    依據。惟查：
    （一）犯罪事實應依證據認定之，無證據不得認定其犯罪事
          實；不能證明被告犯罪者，應諭知無罪之判決，刑事
          訴訟法第154條第2項、第301條第1項分別定有明文。
          又事實之認定，應憑證據，如未能發現相當證據，或
          證據不足以證明，自不能以推測或擬制之方法，為裁
          判基礎；且認定犯罪事實所憑之證據，雖不以直接證
          據為限，間接證據亦包括在內，然而無論直接證據或
          間接證據，其為訴訟上之證明，須於通常一般之人均
          不致有所懷疑，而得確信其為真實之程度者，始得據
          為有罪之認定，倘其證明尚未達到此一程度，而有合
          理之懷疑存在而無從使事實審法院得有罪之確信時，
          即應由法院為諭知被告無罪之判決，有最高法院40
          年台上字第86號判例、76年台上字第4986號判例可資
          參照。次按刑事訴訟法第161條第1項規定：檢察官就
          被告犯罪事實，應負舉證責任，並指出證明之方法。
          因此，檢察官對於起訴之犯罪事實，應負提出證據及
          說服之實質舉證責任。倘其所提出之證據，不足為被
          告有罪之積極證明，或其闡明之證明方法，無從說服
          法官以形成被告有罪之心證，基於無罪推定之原則，
          自應為被告無罪判決之諭知，亦有最高法院92年台上
          字第128 號判例意旨足參。
    （二）被告辯稱：其事後曾告知公司代人乙○○等語，雖為
          證人乙○○所否認，但超炬光公司屬小型企業，雇主
          連同員工僅有二、三人，人數不多，且自93年1月起
          至94年1月止，曾因被保險人黃世文之轉入、轉出，
          呂海忠之轉出，及證人乙○○之轉入，超炬光公司應
          繳之全民健康保險費數次發生變動，有投保單位保費
          計算明細表附卷可證，以超炬光公司事務之簡單，應
          繳之保險費如有異動，代表人乙○○應會留心注意而
          加以詢問，其應無不知之理！再者，勞工保險局保險
          費繳款單中一聯，列有投保人數，加以自92年11月至
          93 年10月止（繳費時間為93年1月至93年12月），超
          炬光公司應納之費用自2629元到7369元不等，有繳款
          單影本一紙及收據12紙在卷可參，衡諸常情，證人林
          益良應有機會知悉公司投保人數，加以保險費金額變
          動甚大，證人乙○○應會主動探知了解，其竟證稱完
          全不知情，違反一般經驗法則，故審酌被告之供詞與
          證人之證言可信性，本院認不能排除被告事後徵得證
          人乙○○之同意而辦理加保，其主觀上並無行使詐術
          之故意。
    （三）被告既主動告知並得超炬光公司代表人乙○○同意，
          以戊○○為超炬光公司員工身分加入全民健康保險及
          勞工保險，被告應無詐騙之犯意，而超炬光公司亦無
          陷於錯誤之可言，與詐欺罪之要件不符。至於超炬光
          公司代戊○○所納之保險費，應屬超炬光公司與被告
          、戊○○之間民事糾紛，尚難以刑法論處。
    （四）另公訴人認被告替戊○○辦理退保，亦涉行使業務登
          載不實文書罪嫌。但查，刑法偽造文書罪均為實害犯
          ，即以致生損害於公眾或他人要件。證人戊○○非超
          炬光公司之員工，業如上述，姑不論被告申請退保時
          ，有無經過證人乙○○之同意，而使用林益人個人章
          及公司章，惟被告之申請退保行為，僅係回復事實現
          狀，超炬光公司不必再代納保險費，勞保局無需再為
          保險給付，均不生任何損害，與偽造文書罪之要件尚
          有不符。
    （五）綜上所述，檢察官所舉被告詐欺取財之證據，仍存在
          有合理懷疑，未達於通常一般之人均不致有所懷疑，
          而得確信其為真實之程度，本院不得據為有罪之認定
          ；而檢察官認被告前述偽造文書犯行，則與犯罪構成
          要件不符；均應認其犯罪不能證明；惟公訴人認被告
          此部分之行為，與前述行使業務登載不實文書之犯行
          分別有牽連犯及連續犯之裁判上一罪之關係，爰不另
          為無罪之諭知，併此敘明。
乙、無罪部分
一、公訴意旨略以：被告己○○意圖為自己不法之所有，於94年
    1月間，在金門縣金湖鎮夏興99號，未得超炬光公司代表人
    乙○○之同意，侵占業務上所持有之超炬光公司所有之計算
    機1個、文件放置架2個、燈具本5本及筆類12隻，並攜回金
    門縣金湖鎮正義里夏興43之1號住處。因認被告涉有刑法第
    336條第2項之業務侵占罪嫌等語。
二、按犯罪事實應依證據認定之，無證據不得認定其犯罪事實；
    不能證明被告犯罪或其行為不罰者，應諭知無罪之判決，刑
    事訴訟法第154條第2項、第301條第1項分別定有明文。公訴
    人認被告涉有侵占犯行，無非以證人乙○○、甲○○、丁○○之證言及查獲之文具為超炬光公司所有為其主要依據。但
    訊據被告矢口否認有侵占犯行，辯稱：伊沒有侵占，封面Ｌ
    Ｃ及飛龍牌的型錄伊拿回家裡墊東西，拿走之前有告知丁○○；在94年1月11日左右，乙○○行方不明，有債權人要搬
    走公司在租屋處的東西，伊幫忙把東西搬回乙○○住處，後
    來伊拿走另三本燈具本型錄、計算機、文件架、筆類有得到
    乙○○妻子甲○○之同意等語。經查：
    （一）認定被告犯罪之證據不能存有合理懷疑，需達於通常
          一般之人均不致有所懷疑，而得確信其為真實之程度
          ，始得據為有罪之認定，業如上述。
    （二）被告有無得到甲○○之同意，取走公司之計算機等物
          ，此為被告有無涉侵占犯行之決定因素。證人甲○○
          雖證稱沒有同意被告取走計算機等物，但關於94年1
          月11日證人乙○○前往大陸之原因，證人甲○○證稱
          ：不是失蹤，係前往大陸看燈具等語，與證人乙○○
          自承不是去看燈具，而是情緒不好，去休息二天等語
          ，其二人之證言已彼此不符。
    （三）而證人甲○○係證人乙○○之妻，二人情誼密切，金
          門與大陸距離甚近，往來方便，以現今行動電話之便
          利性，隨時可相聯絡。將超炬光公司之財物由租屋處
          搬至住處，屬公司業務經營之重大事項，證人甲○○
          如非無法以電話聯絡證人乙○○，衡諸常情，豈有任
          意代為決定之理？且當時證人乙○○如果係前往大陸
          散心，數日即返回金門，證人甲○○如能掌握證人林
          益良之行蹤，可靜候數日，待乙○○返家後，再決定
          是否搬遷公司之財物。綜合上開情況證據，可以合理
          推論，94年1月11日左右，證人乙○○應係如被告所
          言，行方不明，在混亂不明之情形，為保護超炬光公
          司之財物，避免債權人強行搬走，證人甲○○才同意
          被告之建議，把公司財物搬到住處。
    （四）本院審酌被告供述、證人甲○○、乙○○證言之可信
          性，認被告此部分之供述較為可採，其取走計算機等
          物應已得甲○○之同意。而超炬光公司屬於家族型公
          司，公司所有與代表人所有實質上相同，被告主觀上
          認證人甲○○為證人乙○○之妻子，就公司事務亦有
          決定權，故其徵得甲○○之同意，取走計算書等物，
          應無侵占之故意。
    （五）另行為雖適合於犯罪構成要件之規定，但如無實質之
          違法性時，仍難成立犯罪。如侵害之法益及行為均極
          輕微，在一般社會倫理觀念上尚難認有科以刑罰之必
          要。且此項行為，不予追訴處罰，亦不違反社會共同
          生活之法律秩序，自得視為無實質之違法性，而不應
          繩之以法，最高法院74年台上字第4225號判例可資參
          照。本件被告坦承未得證人乙○○之同意取走飛龍牌
          型錄二本，作為桌墊之用；但查，上開型錄乃超炬光
          公司上游廠商提供作為促銷之用，具有廣告之性質，
          非超炬光公司購買所得，亦非用以銷售或直接營利之
          財物；上開型錄雖屬公司之物，但被告擅自取走，對
          超炬光公司之法益侵害甚為輕微，且被告係用以充作
          桌墊，所得利益亦屬微不足道，欠缺實質之違法性，
          參諸上開判例見解，應認無處罰之必要。
    （六）綜上所述，檢察官所舉被告侵占計算機等物之證據，
          仍存在有合理懷疑，未達於通常一般之人均不致有所
          懷疑，而得確信其為真實之程度，本院不得據為有罪
          之認定，應認其犯罪不能證明；另就侵占飛龍牌等二
          本型錄部分，欠缺實質違法性，應認其為不罰之行為
          ；爰依前開法條及判例意旨說明，應諭知被告無罪之
          判決。
據上論斷，應依刑事訴訟法第299條第1項前段、第301條第1項，
刑法第216條、第215條、第41條第1項前段，罰金罰鍰提高標準
條例第1條前段、第2條，判決如主文。
本案經檢察官丙○○到庭執行職務。
中    華    民    國    95    年    6    月     27    日
                      刑事庭  審判長法  官  施慶鴻
                                    法  官  林鈺琅
                                    法  官  盧軍傑
以上正本證明與原本無異。
如不服本判決應於送達後10日內向本院提出上訴狀。
                                書記官  楊靜秋
中    華    民    國    95    年    6    月     27    日
附錄所犯法條：
中華民國刑法第215條：
(業務上文書登載不實罪)
從事業務之人，明知為不實之事項，而登載於其業務上作成之文
書，足以生損害於公眾或他人者，處3年以下有期徒刑、拘役或
500元以下罰金。
中華民國刑法第216條：
(行使偽造變造或登載不實之文書罪)
行使第 210 條至第 215 條之文書者，依偽造、變造文書或登載
不實事項或使登載不實事項之規定處斷。


司法院資訊處製作；財團法人民間司法改革基金會備份。
